ACORDAO-COMPLETO-2344444

ACÓRDÃO 1839/2019 ATA 5/2019 - PRIMEIRA CÂMARA

VISTOS, relatados e discutidos estes autos que tratam de atos de concessão de pensão civil emitidos pelo Departamento de Órgãos Extintos e de Gestão de Folha de Pagamento;
ACORDAM os Ministros do Tribunal de Contas da União, reunidos em Sessão da 1ª Câmara, nos termos dos arts. 71, inciso III, da Constituição Federal, 1º, inciso V, e 39, inciso II, da Lei 8.443/1992 e 260, § 1º, do RITCU e ante as razões expostas pelo Relator, em:
9.1. considerar legais os atos de concessão de pensão civil instituídos por Alba Bastos Borges (XXX.432.450-XX) em favor de Carlos Belcio da Costa Borges (XXX.570.290-XX) ; Benedita Eleanor Maria Cesar (XXX.090.982-XX) em favor de Nilton Sérgio Silva de Souza (XXX.125.412-XX) ; Francisco de Paiva Dias (XXX.394.013-XX) em favor de Maria José dos Santos Dias (XXX.961.753-XX) ; Ivaldo Henriques Pessoa (XXX.526.717-XX) em favor de Ivoneide Candida Diniz (XXX.807.694-XX) ; Jaime dos Guaranys Oliveira (XXX.700.736-XX) em favor de Marta Magda Ferreira (XXX.942.336-XX) e Leopoldo Antônio Sokolowski (XXX.085.109-XX) em favor de Irena Sokolowski (XXX.317.619-XX) ;
9.2. considerar ilegal o ato de concessão de pensão civil instituído por Hermógenes Príncipe de Oliveira em favor da Sra. Joan Windsor Príncipe (XXX.904.677-XX) ;
9.2.1. dispensar a devolução dos valores indevidamente recebidos até a data da ciência pelo Departamento de Órgãos Extintos e de Gestão de Folha de Pagamento, do presente acórdão, com base no Enunciado 106 da Súmula da Jurisprudência do TCU;
9.3. determinar ao Departamento de Órgãos Extintos e de Gestão de Folha de Pagamento que:
9.3.1. faça cessar os pagamentos decorrentes do ato impugnado, comunicando ao TCU, no prazo de 15 (quinze) dias, as providências adotadas, nos termos do art. 262, caput, do Regimento Interno do TCU, art. 8º, caput, da Resolução-TCU 206/2007 e art. 19, caput, da Instrução Normativa-TCU 78/2018;
9.3.2. emita novo ato, livre da irregularidade apontada, submetendo-o ao TCU pelo sistema e-Pessoal no prazo de 30 (trinta) dias, nos termos do art. 262, § 2º, do Regimento Interno do TCU e art. 19, § 3º, da Instrução Normativa - TCU 78/2018, incluindo no fundamento legal da concessão a Emenda Constitucional 70/2012 e, dessa forma, conferindo aos proventos paridade com a remuneração dos servidores em atividade;
9.3.3. informe à beneficiária do ato considerado ilegal que no caso de não provimento de recurso eventualmente interposto, deverão ser repostos os valores recebidos após a ciência deste acórdão pelo Departamento de Órgãos Extintos e de Gestão de Folha de Pagamento;
9.3.4. comunique imediatamente à interessada o teor do presente acórdão, encaminhando ao TCU, no prazo de 30 (trinta) dias, comprovante da data da respectiva ciência, nos termos do art. 4º, § 3º, da Resolução-TCU 170/2004;
9.4. determinar à Secretaria de Fiscalização de Pessoal que monitore o cumprimento das determinações especificadas no item 9.3 (e subitens) deste acórdão.

Atos de concessão de pensão civil emitidos pelo Departamento de Órgãos Extintos e de Gestão de Folha de Pagamento. Apreciação para fins de registro.

Primeira Câmara

3. Interessados: Carlos Belcio da Costa Borges (XXX.570.290-XX); Irena Sokolowski (XXX.317.619-XX); Ivoneide Candida Diniz (XXX.807.694-XX); Joan Windsor Principe (XXX.904.677-XX); Maria José dos Santos Dias (XXX.961.753-XX); Marta Magda Ferreira (XXX.942.336-XX); Nilton Sérgio Silva de Souza (XXX.125.412-XX).

13.1. Ministros presentes: Bruno Dantas (na Presidência) e Vital do Rêgo (Relator).
13.2. Ministros-Substitutos convocados: Augusto Sherman Cavalcanti e André Luís de Carvalho.

VITAL DO RÊGO

Adoto como relatório, com os devidos ajustes de forma, o parecer emitido no âmbito do Ministério Público junto ao TCU (peça 11) , representado nos autos pelo Procurador, Dr. Rodrigo Medeiros de Lima, a seguir transcrita:
Trata-se de processo consolidado com 7 atos de pensões civis concedidas pelo Departamento de Órgãos Extintos e de Gestão de folha de Pagamento, do então Ministério do Planejamento, Orçamento e Gestão, atual Ministério da Economia.
2 Após a aplicação das críticas automáticas a Secretaria de Fiscalização de Pessoal (Sefip) propôs a legalidade e registro dos atos (peças 9-10) .
3. O ex-servidor Hermógenes Príncipe de Oliveira (ato de peça 4) ingressou no serviço público em data anterior à promulgação da Emenda Constitucional (EC) 41/2003, aposentou-se por invalidez com proventos integrais em 28/12/1978, faleceu e deixou pensão em 2/5/2013, data posterior à promulgação da EC 70, de 30/3/2012.
4. Conforme consta do Siape (peça 9, p. 4) , o benefício pensional vem sendo reajustado incorretamente pelo índice previdenciário: “Tipo de pensão: 54-LEI 8.112/1990 - EC 41/2003 - LEI 10.887/2004”
5. Ressalte-se que a EC 70/2012 acrescentou à EC 41/2003 o art. 6º-A e seu parágrafo único, in verbis (grifos inseridos) :
Art. 6º-A. O servidor da União, dos Estados, do Distrito Federal e dos Municípios, incluídas suas autarquias e fundações, que tenha ingressado no serviço público até a data de publicação desta Emenda Constitucional e que tenha se aposentado ou venha a se aposentar por invalidez permanente, com fundamento no inciso I do § 1º do art. 40 da Constituição Federal, tem direito a proventos de aposentadoria calculados com base na remuneração do cargo efetivo em que se der a aposentadoria, na forma da lei, não sendo aplicáveis as disposições constantes dos §§ 3º, 8º e 17 do art. 40 da Constituição Federal.
Parágrafo único. Aplica-se ao valor dos proventos de aposentadorias concedidas com base no caput o disposto no art. 7º desta Emenda Constitucional, observando-se igual critério de revisão às pensões derivadas dos proventos desses servidores.
6. Transcreve-se, por oportuno, trecho do voto condutor do Acórdão 11276/2018-TCU-Segunda Câmara, de relatoria do Ministro José Múcio Monteiro, que tratou de caso semelhante:
6. Verifica-se que o referido ato de concessão foi editado quando já se encontravam em vigência o art. 6º-A e seu parágrafo único, acrescidos à EC 41/2003 pela EC 70/2012, ou seja:
		(...) 
7. Dessa forma, entendo que não é o caso de somente expedir determinação para que o órgão reveja a forma de atualização dos benefícios recebidos pelas pensionistas, mas de considerar o ato ilegal, de modo que seja enviado, via Sisac, novo ato devidamente corrigido relativamente ao seu fundamento legal, com indicação expressa da garantia da paridade entre os proventos da pensão e a remuneração do cargo que o instituidor inválido ocupava quando em atividade, conforme a jurisprudência deste Tribunal (Acórdão 2553/2013-TCU-Plenário, de relatoria da Ministra Ana Arraes, e 9.468/2018-TCU-1ª Câmara, de relatoria do Ministro Walton Alencar Rodrigues) .
8. Cumpre destacar que existem situações nas quais os reajustes dos proventos com base nos índices concedidos pelo RGPS podem resultar em montantes superiores aos obtidos com aplicação do critério da paridade.
9. Tendo em vista que o referido ato de concessão foi encaminhado para apreciação por esta Corte de Contas há menos de cinco anos, não se faz necessária a prévia oitiva das interessadas.
10. Entendo que o ato de interesse das beneficiárias Maria Aparecida Rodrigues de Amorim e Maria da Luz Vasconcelos Bezerra deve ser julgado ilegal, dispensando as pensionistas do ressarcimento das importâncias recebidas de boa-fé, nos termos da Súmula TCU 106.
7. No caso em exame, a pensão não inclui, em seus fundamentos, a EC 70/2012, vigente na data da concessão do benefício pensional, tampouco está sendo reajustada pela regra da paridade.
8. Desse modo, seguindo a jurisprudência deste Tribunal, este representante do Ministério Público de Contas opina pela ilegalidade e negativa de registro do ato de pensão civil de peça 4, e sugere esclarecer ao órgão jurisdicionado que a concessão poderá prosperar mediante a emissão de novo ato, livre das irregularidades apontadas.
9. Como o ato ora questionado foi enviado ao TCU em 27/4/2016 (peça 4) , portanto, há menos de cinco anos, está dispensada a realização de oitiva prévia da interessada, nos termos do entendimento firmado pelo Acórdão 587/2011-TCU-Plenário.
10. Por fim, quanto aos demais atos, acolhemos a proposta da unidade técnica pela legalidade e registro.
É o Relatório.

não há.

Procurador Rodrigo Medeiros de Lima.

PENSÃO CIVIL. INSTITUIDOR APOSENTADO POR INVALIDEZ. SUPERVENIÊNCIA DAS REGRAS DADAS PELA EMENDA CONSTITUCIONAL 70/2012. ÓBITO OCORRIDO SOB A ÉGIDE DA REFERIDA NORMA CONSTITUCIONAL. BENEFÍCIO CONCEDIDO COM BASE EM CRITÉRIO DE REVISÃO ANTERIORMENTE PREVISTO, NÃO APLICÁVEL AO CASO CONCRETO. ILEGALIDADE DE UM ATO. LEGALIDADE DOS DEMAIS. DETERMINAÇÕES.

PENSÃO CIVIL (PCIV)

Secretaria de Fiscalização de Pessoal (Sefip).

Em análise, atos de concessão de pensão civil emitidos pelo Departamento de Órgãos Extintos e de Gestão de folha de Pagamento em favor de diversos interessados.
A Sefip, na instrução eletrônica de peça 9, sugere que os 7 (sete) atos integrantes dos presentes autos sejam considerados legais, eis que as críticas eletrônicas não detectaram falhas capazes de macular o registro dos respectivos atos.
O MPTCU, entretanto, discordou parcialmente da proposta formulada pela unidade técnica. Isso porque, ao analisar o ato de pensão civil instituído pelo ex-servidor Hermógenes Príncipe de Oliveira, aposentado por invalidez com proventos integrais desde 28/12/1978, observou que, a despeito do falecimento (que se deu em 2/5/2013) ter ocorrido sob a égide da Emenda Constitucional 70/2012, o ato de pensão civil decorrente não observou as prescrições previstas na referida emenda constitucional.
-II-
No mérito, registro minha concordância com o parecer emitido no âmbito do Ministério Público junto ao TCU, quanto ao ato de pensão civil instituído por Hermógenes Príncipe de Oliveira, acolhendo a proposta formulada pela unidade técnica e aquiescida pelo Parquet no sentido de considerar legais os demais atos que integram os presentes autos.
De fato, nos termos da jurisprudência pátria, consolidada com base no enunciado 359 da Súmula do Supremo Tribunal Federal, a pensão por morte estatutária é regulada pela lei vigente à época do óbito do instituidor.
No que diz respeito ao cálculo do benefício, vale mencionar que a Emenda Constitucional 70/2012, publicada em 30/3/2012, acrescentou o art. 6º-A à Emenda Constitucional 41/2003, estabelecendo novo critério de revisão para os servidores que tenham se aposentado ou venham a se aposentar por invalidez permanente, assim como às pensões derivadas dos proventos desses servidores, in verbis:
“Art. 6º-A. O servidor da União, dos Estados, do Distrito Federal e dos Municípios, incluídas suas autarquias e fundações, que tenha ingressado no serviço público até a data de publicação desta Emenda Constitucional e que tenha se aposentado ou venha a se aposentar por invalidez permanente, com fundamento no inciso I do § 1º do art. 40 da Constituição Federal, tem direito a proventos de aposentadoria calculados com base na remuneração do cargo efetivo em que se der a aposentadoria, na forma da lei, não sendo aplicáveis as disposições constantes dos §§ 3º, 8º e 17 do art. 40 da Constituição Federal.
Parágrafo único. Aplica-se ao valor dos proventos de aposentadorias concedidas com base no caput o disposto no art. 7º desta Emenda Constitucional, observando-se igual critério de revisão às pensões derivadas dos proventos desses servidores” (destaque acrescido) .
Em razão de tal comando, situações como a do Sr. Hermógenes, aposentado por invalidez em 28/12/1978 cujo óbito, ocorrido em 2/5/2013, se deu na vigência da EC 70, deveriam contemplar no ato de pensão civil submetido a registro a indicação expressa da garantia da paridade entre os proventos da pensão e a remuneração do cargo que o instituidor inválido ocupava quando em atividade. 
In casu, contudo, o ato instituído por Hermógenes Príncipe de Oliveira em favor da viúva beneficiária, a Sra. Joan Windsor Príncipe, foi emitido contemplando fundamento legal distinto do previsto pela EC 70, eis que, lastreado no comando anterior dado pela EC 41/2003 c/c a Lei 10.887/2004 (totalidade dos proventos percebidos pelo aposentado na data anterior à do óbito, até o limite máximo estabelecido para os benefícios do regime geral de previdência social, acrescido de setenta por cento da parcela excedente a este limite e reajuste pelos índices do INSS) .
Com isso, impõe-se o julgamento pela ilegalidade, já que o ato de pensão civil referido adotou forma de cálculo e reajustamento diversos do fixado pela Constituição Federal.
Ante o exposto, VOTO para que seja adotada a minuta de acórdão que ora trago ao exame deste Colegiado.
TCU, Sala das Sessões Ministro Luciano Brandão Alves de Souza, em 26 de fevereiro de 2019.
Ministro VITAL DO RÊGO 
Relator